ACORDAO-COMPLETO-2544585

ACÓRDÃO 1745/2023 ATA 4/2023 - SEGUNDA CÂMARA

VISTOS, relatados e discutidos estes autos em que se aprecia ato de concessão de aposentadoria em favor de Ana Heloiza Braga Lima Albano, no cargo de Analista na Câmara dos Deputados,
ACORDAM os Ministros do Tribunal de Contas da União, reunidos em Sessão da 2ª Câmara, diante das razões expostas pelo Relator, com fundamento no art. 71, III, da Constituição Federal de 1988, nos arts. 1º, V, e 39, II, da Lei 8.443/1992 e nos arts. 1º, VIII, 259, II, 260, § 1º, e 262 do Regimento Interno do TCU, em:
9.1. considerar ilegal o ato de concessão de aposentadoria em favor de Ana Heloiza Braga Lima Albano, negando-lhe o registro;
9.2. dispensar o ressarcimento das quantias indevidamente recebidas de boa-fé pelo responsável, consoante o Enunciado 106 da Súmula de Jurisprudência deste Tribunal; 
9.3. determinar à unidade jurisdicionada que:
9.3.1. no prazo de trinta dias, comunique a interessada sobre a presente deliberação;
9.3.2. encaminhe ao Tribunal o comprovante da data em que a interessada tomou ciência desta deliberação;
9.4. notificar unidade jurisdicionada a respeito deste acórdão.

Ato de aposentadoria (peça 3) em favor de Ana Heloiza Braga Lima Albano, no cargo de Analista na Câmara dos Deputados.

Segunda Câmara

Câmara dos Deputados

3. Interessada: Ana Heloiza Braga Lima Albano (CPF XXX.287.804-XX)

13.1. Ministros presentes: Augusto Nardes (na Presidência), Aroldo Cedraz e Antonio Anastasia (Relator).
13.2. Ministro-Substituto convocado: Marcos Bemquerer Costa.

ANTONIO ANASTASIA

Aprecia-se ato de aposentadoria (peça 3) em favor de Ana Heloiza Braga Lima Albano, no cargo de Analista na Câmara dos Deputados.
2. Reproduzo a seguir o Parecer do Ministério Público (peça 10) , que inclui o histórico do processo e a síntese da manifestação de peças 5 e 6 da então Sefip (atual AudPessoal) :
"Trata-se de ato de aposentadoria em favor de Ana Heloiza Braga Lima Albano, no cargo de Analista Legislativo do Quadro de Pessoal da Câmara dos Deputados.
A Sefip manifestou-se pela ilegalidade do ato, em razão do pagamento irregular do adicional por tempo de serviço (item 9.2.1) :
'A interessada possui percentual de adicional de tempo de serviço superior ao entendimento jurisprudencial do TCU, em razão de ter computado tempo de período não contínuo. Nesse sentido, o pagamento da rubrica está a maior, por isso, ilegal.'
No caso, os seguintes períodos de trabalho foram utilizados para a concessão do benefício à razão de 9%:
	Tempo
	Início
	Fim
	Dias

	Ministério da Saúde
	02/07/1984
	22/03/1990
	2.090

	Ministério da Saúde
	10/09/1991
	29/11/1993
	812

	No cargo em que se deu a aposentadoria
	21/05/1997
	08/03/1999
	657

	Total (dias) 
			3.559

	Total
	9 anos, 9 meses e 4 dias

A Sefip argumenta, no Anexo II da instrução (peça 5, p. 13) , que o seu entendimento estaria amparado no Acórdão 4322/2015-TCU-Primeira Câmara, em que:
' (...) foram mencionados os seguintes requisitos para a percepção de adicional de tempo de serviço: (i) o cumprimento do tempo de serviço público pleiteado durante a vigência da legislação que gerou essa vantagem; e (ii)  o não rompimento do vínculo jurídico do servidor com a Administração.'
Observa-se que, no âmbito do Acórdão 4322/2015-TCU-Primeira Câmara, o Tribunal de Contas da União não estabeleceu os dois requisitos acima citados para a concessão do adicional em questão.
Tais requisitos foram, na verdade, extraídos pela Sefip a partir do parecer do controle interno, que suscitou a ilegalidade no cálculo da GATS, com fundamento na Nota Técnica 282/2011/CGNOR/DENOP/SRH/MP (peça 8) que, por sua vez, teria se baseado no Parecer AGU GM 013/2000 (peça 9) .
O Acórdão 4322/2015-TCU-Primeira Câmara apenas considerou ilegal o aproveitamento dois períodos de afastamentos do servidor, contados para efeito do adicional.
Por sua vez, o Parecer AGU GM 013/2000 tem como tema de fundo a análise da subsistência de determinados direitos incorporados ao patrimônio jurídico de servidor, por ocasião da vacância do cargo público federal para posse em outro inacumulável, quando essa nova investidura ocorre após a revogação das normas que garantiram os direitos incorporados.
De acordo com esse parecer, como regra geral, o servidor que ingressou no cargo efetivo após 8/3/1999 - data limite para incorporação do adicional por tempo de serviço - não faz jus a essa vantagem, pelo fato de a legislação vigente não mais prever o benefício: 'Se a vacância de um cargo decorre da posse em outro inacumulável, cessam os direitos e deveres adstritos ao cargo que vagou e, em razão do cargo provido, são criados ou contraídos outros, nos termos da legislação vigente na data da nova investidura'.
No entanto, em caso excepcional, salienta ser possível a preservação de direitos adstritos ao cargo anteriormente ocupado (no caso, direito aos anuênios) , na hipótese de não ter havido rompimento do vínculo com a União, ou seja, quando a exoneração e a posse ocorrem na mesma data, embora posteriores à revogação do benefício:
'Na hipótese de tratar-se de posse e consequente vacância de cargo pertencente à União, são preservados os direitos personalíssimos incorporados ao patrimônio jurídico do servidor, mesmo se, na data em que este for empossado, os preceptivos de que advieram os direitos não mais integrarem a ordem estatutária, pois subsistirá a relação jurídica e nenhuma interrupção ocorrerá na condição de servidor da entidade empregadora.'
Em suma, o servidor que ingressou no cargo, após a data de revogação dos anuênios, excepcionalmente, manterá direito ao benefício, na hipótese de ter vínculo anterior que lhe assegurava aquela vantagem, desde que a transição entre os cargos tenha ocorrido sem hiato.
O Parecer AGU GM 013/2000, subscrito pelo Sr. Gilmar Mendes, atualmente ocupante do cargo de Ministro do Supremo Tribunal Federal, em nenhum momento sinaliza a necessidade de todos os vínculos anteriores àquele que dá direito aos anuênios serem também contíguos com este último.
Pelo contrário, afirmou que, neste caso, os tempos de serviço anteriores serão contados para todos os efeitos, por força do art. 100 da Lei 8.112/1990, asseverando que essa contagem independe da data de edição do ato de exoneração, ou seja, a exoneração e a posse não necessitam ocorrer na mesma data, admitindo-se, claramente, o rompimento de vínculo:
'7. Já o candidato que tenha sido ou seja ocupante de cargo, no âmbito da União, com a posse em outro federal, adquirirá direitos e contrairá deveres, suprimindo-se os concernentes ao primeiro cargo, todavia o tempo de serviço a este correspondente será contado para todos os fins, ex vi do art. 100 da Lei n. 8.112, de 1990. Esse cômputo de tempo independe da data em que se edita o ato de exoneração e seus efeitos são antevistos nas normas, formadoras do regime jurídico dos servidores públicos federais e vigentes na data da nova investidura.'
Nessa linha de entendimento, rememore-se o seguinte excerto do voto condutor do Acórdão 10418/2021-TCU-Segunda Câmara, in verbis:
'15. Para não me delongar na matéria, esclareço que a disciplina do multicitado Parecer da AGU, em síntese, indica que o servidor que possuía vínculo já estabelecido com a Administração em 8/3/1999, fazia jus aos anuênios, não havendo naquele normativo exigência de que os tempos de serviço pretéritos fossem contíguos ao último cargo. (Relator Ministro-substituto Marcos Bemquerer Costa) .'
Com efeito, na hipótese de vacância para posse em outro cargo público federal, o que se põe em relevo acerca do entendimento firmado por esse parecer jurídico é que o servidor não pode perder o vínculo com a União, após a data de revogação do benefício, e não antes desse marco temporal, para fins de manutenção do adicional por tempo de serviço.
A manutenção de vínculo deve ser observada, portanto, para os servidores que ingressaram em outro cargo efetivo, após a data de revogação da vantagem, pois como regra geral não fariam jus ao benefício.
Tal orientação, assim formulada pela AGU, não entra em conflito com o alcance do art. 100 da Lei 8.112/1990, aplicável ao período anterior à data de revogação do adicional.
O supracitado parecer do Advogado-Geral da União foi aprovado pelo Presidente da República em 11/12/2000 e publicado no DOU 239-E, de 13/12/2000, p. 2, portanto, tem caráter normativo e vinculante para a Administração Federal (peça 9, p. 1) .
Ainda sobre o tema, convém observar que a Nota Técnica 282/2011/CGNOR/ DENOP/SRH/MP apreciou caso de servidor que ingressou no cargo efetivo regido pelo RJU em 11/8/1998 e considerou legal o tempo de serviço militar averbado, para fins de anuênios, porque não houve interrupção laboral:
'12. Entendemos que no caso em tela não houve interrupção do vínculo empregatício, uma vez que, de acordo as peças processuais, o servidor desligou-se das Forças Armadas em 10/08/1998, ingressando no cargo civil em 11/08/1998.'
A referida nota técnica, ao aplicar o parecer da AGU, deveria ter concluído pela viabilidade do cômputo do tempo anterior, para fins do adicional, independentemente de ter havido interrupção ou não em relação à data de ingresso no cargo, uma vez que a admissão ocorreu antes de 8/3/1999, ainda durante a vigência do benefício.
A conclusão inconsistente originada a partir dessa nota técnica está sendo adotada no âmbito da Administração Pública Federal, com o suposto aval do Parecer AGU GM 013/2000.
A correta aplicação do entendimento da AGU, a servidor que ingressou no cargo efetivo, antes da revogação dos anuênios, ficou consignada, e.g., no Acórdão 1766/2022-TCU-Segunda Câmara, cujo sumário dispõe o seguinte:
'Pessoal. Aposentadoria. Averbação, para fins de percepção de anuênios, de tempo de serviço castrense. Posse no cargo federal em que se deu a aposentadoria na vigência do art. 100 da Lei 8.112/1990. Desnecessidade da manutenção do vínculo com a Administração para a contagem dos tempos de serviço anteriormente prestados. Inteligência do Parecer AGU 13/2000. Legalidade do ato com o correspondente registro. (Relator Ministro-substituto Marcos Bemquerer Costa) .'
No âmbito desta Corte, o Acórdão 3055/2009-TCU-Plenário, prolatado em sede de consulta formulada pelo TST, apreciou situação envolvendo, hipoteticamente, a ocupação de três cargos, sem interrupção de tempo.
Na hipótese submetida à apreciação deste Tribunal, a não interrupção de vínculo com a União sucede tão somente após a data de revogação dos benefícios estatutários:
a) Após revogados benefícios estatutários, se servidor empossado mais de uma vez em cargo público regido pela Lei nº 8.112/1990, sem interrupção, que, intermediariamente, foi retribuído exclusivamente por subsídio - fixado em parcela única, a exemplo do art. 1º da Lei nº 11.538/2006 -, faria jus, no terceiro vínculo com a Administração Pública, à retomada do pagamento de vantagens tais como quintos/décimos e adicional por tempo de serviço, incorporadas ao seu patrimônio funcional por ocasião do primeiro vínculo;
No equacionamento da matéria, o Tribunal de Contas da União empregou as diretrizes firmadas no parecer da AGU, in litteris:
 'Portanto, no caso hipotético sob análise, entre o momento em que foram concedidas as vantagens, durante o exercício do primeiro cargo, e a posse no terceiro cargo, não houve quebra do vínculo jurídico com a Administração, de modo que se manteve íntegro o direito de o servidor continuar a percebê-las. E tal direito persiste, repiso, conforme sustenta o Parecer nº GM 13/2000, 'mesmo se, na data em que este [servidor] for empossado, os preceptivos de que advieram os direitos não integrarem a ordem estatutária, pois subsistirá a relação jurídica e nenhuma interrupção ocorrerá na condição de servidor da entidade empregadora'. (Acórdão 3055/2009-TCU-Plenário, Relator Ministro-substituto Weder de Oliveira) .'
O Acórdão 3055/2009-TCU-Plenário não firmou qualquer entendimento acerca da necessidade de eventuais vínculos anteriores serem contíguos com a data de ingresso no cargo efetivo que conferiu o direito aos anuênios, pois este Tribunal nem sequer foi questionado pelo consulente, sobre tais averbações.
Ademais, ao fundamentar a consulta tomando-se como base as diretrizes firmadas pelo Parecer AGU GM 13/2000, não seria plausível supor que esta Corte de Contas viesse a firmar entendimento em sentido contrário ao do supracitado parecer.
Em outra oportunidade, o Tribunal de Contas da União rechaçou a tese da Sefip, alinhando sólidos argumentos, entre os quais a ausência de norma que a contagem do tempo de serviço público pudesse ter infringido, evidenciando a inexistência de fundamento jurídico da proposta da unidade técnica, in verbis:
'Por sua vez, os anuênios de Simone Maria de Sá Timbó, no percentual de 17%, foram incorporados levando em conta tempo de serviço relativo a vínculo anterior e descontínuo com a UCE, cuja certidão informa ser referente a contrato celetista para prestação de serviços de artífice especializado na própria Universidade, no período de 1/6/1979 a 12/2/1981, situação que, segundo a Sefip, é 'considerada irregular pelo TCU'.
Todavia, a unidade instrutiva não apresentou precedentes jurisprudenciais que amparem tal assertiva, nem nomeou normas que o cômputo desse tempo pudesse ter infringido.
Aliás, a jurisprudência desta Corte firmou-se em sentido diametralmente oposto, conforme passo a demonstrar.
Com a implantação do regime jurídico único em 12/12/1990, data de publicação da Lei 8.112/1990, os servidores públicos até então regidos pela CLT tiveram seus empregos transformados em cargos públicos, em cumprimento ao disposto no art. 243 da Lei 8.112/1990.
A mesma norma, em seu art. 67, concedeu adicional de tempo de serviço, à razão de 1% por ano de serviço público (anuênios) . O art. 100 ordenou contagem 'para todos os efeitos' do tempo de serviço público federal, sem ressalvar tempo de serviço público prestado em regime jurídico diverso nem interrupção de vínculo laboral com a Administração.' (Acórdão 11318/2020-TCU-Primeira Câmara, Relator Ministro Walton Alencar Rodrigues) .
De fato, a Lei 8.112/1990 não contêm ressalvas quanto ao alcance do seu art. 100. Tal assertiva se revela verdadeira, ante a aplicação do processo sistemático de interpretação.
Nota-se que quando o Estatuto do Servidor Público Federal exigiu a contagem de tempo de forma ininterrupta para efeito de concessão de algum benefício, ele o fez de modo expresso, vide, e.g., o disposto no art. 87, em sua redação original:
'Art. 87. Após cada quinquênio ininterrupto de exercício, o servidor fará jus a 3 (três) meses de licença, a título de prêmio por assiduidade, com a remuneração do cargo efetivo.'
No entanto, esse diploma legal não estabeleceu qualquer espécie de restrição, no que diz respeito à contagem do tempo de serviço prevista no art. 100, in verbis:
'Art. 100.  É contado para todos os efeitos o tempo de serviço público federal, inclusive o prestado às Forças Armadas.'
A contagem é para todos os efeitos, inclusive, portanto, para fins de adicional por tempo de serviço, conforme posicionou-se o STF, no RE 221.946:
'1. São inconstitucionais os incisos I e III do art. 7º da Lei n° 8.162, de 08.01.1991, porque violam o direito adquirido (art. 5º, XXXVI, da C.F.) dos servidores que, por força da Lei nº 8.112/90, foram convertidos de celetistas em estatutários, já que o art. 100 desse diploma lhes atribuíra o direito à contagem do tempo de serviço público para todos os efeitos, inclusive, portanto, para o efeito do adicional por tempo de serviço (art. 67)  e da licença-prêmio (art. 87) .'
Não se pode olvidar, ainda, o preceituado no art. 103 da Lei 8.112/1990 que, ao dispor sobre a contagem restritiva, apenas para efeito de aposentadoria e disponibilidade, não incluiu, em seu rol taxativo, o tempo de serviço público federal.
Diante desse quadro normativo, é indubitável concluir que a Lei 8.112/1990, fonte primária do direito ora em apreciação, por intermédio do art. 100, atribuiu ao servidor o direito à contagem do tempo de serviço público federal para todos os efeitos, inclusive para fins de percepção do adicional, sem estabelecer a necessidade de tais tempos serem ininterruptos.
No caso vertente, a servidora ingressou no cargo efetivo em 21/5/1997, data anterior à de revogação dos anuênios, ocorrida em 8/3/1999, e, após esse marco temporal, laborou até a sua aposentadoria, sem perda de vínculo com a União, após a data de revogação do benefício.
Logo, os períodos averbados pela servidora, para fins de anuênios, estariam corretos, não fosse a irregularidade indicada pelo controle interno em seu parecer:
'Os tempos trabalhados em cargos comissionados no Ministério da Saúde (2.902 dias sem o exercício concomitante de cargo de provimento efetivo no serviço público) foram averbados para todos os fins conforme o entendimento da época, gerando o Adicional por Tempo de Serviço - ATS no percentual de 9% e a vantagem pessoal de 10/10 do DAS-1 do Poder Executivo, embora a servidora só tenha ingressado em cargo de provimento efetivo no serviço público federal em 21/5/1997. No entanto, a Administração está impedida de rever tais parcelas por ter-se operado a decadência nos termos do artigo 54 da Lei nº 9.784/1999. Com a revisão da averbação para fins apenas de aposentadoria, a servidora faria jus ao ATS no percentual de 1%.'
A falha no cálculo dos anuênios reside, de fato, na utilização indevida de tempos de serviço prestados em cargo em comissão de livre nomeação e exoneração, sem a titularidade de cargo efetivo, conforme esclareceu o controle interno.
Ao analisar tomada de contas especial, no âmbito do TC Processo 575.624/1991-4, o Ministro-Relator adotou, por seus fundamentos, o parecer do Ministério Público de Contas, do qual se extrai o seguinte excerto, in verbis:
'O Ministério Público, na pessoa de seu Titular, Dr. Francisco de Salles Mourão Branco, assim se manifesta nos autos: 'Cuidam os autos das contas do Egrégio Tribunal Regional do Trabalho - 1ª Região, relativas ao exercício de 1990.
 (...) 
6. Por derradeiro, escusamo-nos por não endossar o entendimento de que são devidos anuênios a ocupante apenas de cargo em comissão, sem a titularidade de cargo efetivo, pois que o legislador dá tratamento diferenciado à questão da remuneração de um e outro cargo, consoante se infere do cotejo dos dispositivos que regem a matéria na Lei do Regime Único (cf. Lei nº 8.112-90, art. 41, caput e § 1º, c/c art. 67) . Daí a ilação de que o titular de cargo efetivo faz jus ao vencimento desse cargo, acrescido das vantagens pecuniárias permanentes, dentre as quais se destaca o Adicional por Tempo de Serviço, previsto no citado art. 67, enquanto o servidor investido apenas em cargo comissionado tem remuneração disposta de forma diversificada, não sendo contemplada, aí, a referida vantagem permanente, dada a natureza mesma do cargo declarado de livre nomeação e exoneração.' É o relatório.' (Acórdão 40/1993-TCU-Segunda Câmara, Relator Ministro Marcos Vinicios Vilaça) .
Na consulta formulada pelo TRT da 17ª Região, versando sobre o cômputo do tempo de serviço prestado em cargo de provimento em comissão, sem vínculo efetivo, para efeito de anuênios, esta Corte de Contas esclareceu que:
' (...) o tempo de serviço prestado pelo servidor somente no exercício de cargo em comissão, sem vínculo efetivo, não é computável para efeito de adicionais por tempo de serviço - (anuênios) , qualquer que seja sua natureza jurídica (Estatutária ou Celetista) .' (Decisão 308/1995-TCU-Plenário, Relator Ministro Carlos Átila Álvares da Silva) .
O ato em apreço foi encaminhado pelo controle interno em 19/6/2018, de modo que não houve o decurso do prazo de cinco anos previsto pelo STF, no âmbito do RE 636.553, para a apreciação de atos de natureza complexa, por parte deste Tribunal.
Ante o exposto, o Ministério Público de Contas manifesta-se pela ilegalidade do ato de aposentadoria em favor do Ana Heloiza Braga Lima Albano, em razão da contagem de tempo de serviço prestado em cargo em comissão, sem a titularidade de cargo efetivo, para efeito do adicional por tempo de serviço, em consonância com a Decisão 308/1995-TCU-Plenário."
É o Relatório.

não há

Procurador Júlio Marcelo de Oliveira

APOSENTADORIA. ADICIONAL POR TEMPO DE SERVIÇO. CÔMPUTO INDEVIDO DE PERÍODO DE EXERCÍCIO DE CARGO DE LIVRE NOMEAÇÃO E EXONERAÇÃO. ILEGALIDADE. NEGATIVA DE REGISTRO. COMUNICAÇÕES.

APOSENTADORIA (APOS)

Sefip, atual AudPessoal

Aprecia-se ato de aposentadoria (peça 3) em favor de Ana Heloiza Braga Lima Albano, no cargo de Analista na Câmara dos Deputados.
2. A então Sefip, atual AudPessoal, defende a ilegalidade do ato, em razão de ter sido computado tempo não contínuo para a obtenção do valor do Adicional por Tempo de Serviço (ATS) , em afronta à jurisprudência deste Tribunal.
3. Por sua vez, o Ministério Público de Contas entende que não há jurisprudência do TCU que sustente a proposta da unidade técnica. Afirma que o art. 100 da Lei 8112/1990 "atribuiu ao servidor o direito à contagem do tempo de serviço público federal para todos os efeitos, inclusive para fins de percepção do adicional, sem estabelecer a necessidade de tais tempos serem ininterruptos".
4. Não obstante, a Procuradoria propõe o julgamento pela ilegalidade do ato, em decorrência da contabilização indevida, para fins de ATS, de períodos de exercício de cargo de livre nomeação e exoneração, sem a titularidade de cargo efetivo. Essa irregularidade havia sido verificada pelo Controle Interno:
"Os tempos trabalhados em cargos comissionados no Ministério da Saúde (2.902 dias sem o exercício concomitante de cargo de provimento efetivo no serviço público) foram averbados para todos os fins conforme o entendimento da época, gerando o Adicional por Tempo de Serviço - ATS no percentual de 9% e a vantagem pessoal de 10/10 do DAS-1 do Poder Executivo, embora a servidora só tenha ingressado em cargo de provimento efetivo no serviço público federal em 21/5/1997. (...) "
5. Quanto à primeira questão, de fato, a então Sefip não indicou a jurisprudência que ampararia a vedação à utilização de períodos não consecutivos para fins de cálculo de ATS. Por outro lado, o art. 100 da Lei 8.112/1990 não apresenta essa restrição ("Art. 100.  É contado para todos os efeitos o tempo de serviço público federal, inclusive o prestado às Forças Armadas") .
6. A propósito, como bem destaca o Ministério Público, quando a intenção do legislador foi criar limitações à contagem de tempo, assim o fez de forma expressa, como no caso do art. 87: "Após cada quinquênio ininterrupto de exercício, o servidor fará jus a 3 (três) meses de licença, a título de prêmio por assiduidade, com a remuneração do cargo efetivo" (grifo acrescido) .
7. Além disso, há julgados recentes nesse mesmo sentido, ambos da 2ª Câmara e relatados pelo Ministro-Substituto Marcos Bemquerer - Acórdãos 1.766/2022 e 10.418/2021 -, conforme mostra o enunciado da ferramenta Jurisprudência Selecionada do Portal do TCU na internet (grifos acrescidos) :
"É legal a manutenção de adicional por tempo de serviço, incorporado em razão do exercício de cargos anteriores, por servidor que ingressou no serviço público federal até 8/3/1999 (data limite para incorporação do benefício) , não havendo exigência de que os vínculos com a Administração Pública sejam contíguos."
8. Também concordo com a Procuradoria a respeito da impossibilidade de cômputo de tempo de exercício de cargo de livre nomeação e exoneração para cálculo de ATS. O art. 67 da Lei 8.112/1990, que foi revogado pela Medida Provisória 2.225/2001, tanto em sua versão original como também na redação conferida pela Lei 9.527/1997, previa que o adicional seria gerado pelo tempo de serviço público efetivo:
"Art. 67. O adicional por tempo de serviço é devido à razão de 1% (um por cento) por ano de serviço público efetivo, incidente sobre o vencimento de que trata o art. 40."
"Art. 67. O adicional por tempo de serviço é devido à razão de cinco por cento a cada cinco anos de serviço público efetivo prestado à União, às autarquias e às fundações públicas federais, observado o limite máximo de 35% incidente exclusivamente sobre o vencimento básico do cargo efetivo, ainda que investido o servidor em função ou cargo de confiança." (Redação dada pela Lei 9.527/1997)   
9. A jurisprudência desta Corte expõe claramente esse mesmo entendimento, de acordo com os Acórdão 178/2019-TCU-Primeira Câmara, relator Ministro-Substituto Marcos Bemquerer, e 4.497/2018-2ª Câmara, relator Ministro Augusto Nardes: 
"O tempo de serviço prestado por servidor no exercício de cargo em comissão, sem concomitância com titularidade de cargo de provimento efetivo, não é computável para fins de concessão de gratificação adicional por tempo de serviço (anuênio) ." (Jurisprudência Selecionada, Portal do TCU) 
10. Assim sendo, acolhendo a sugestão do Ministério Público de Contas, entendo que o ato deve ser considerado ilegal, sendo-lhe negado o registro.
Ante o exposto, voto para que o Tribunal acolha o acórdão que ora submeto a este Colegiado.
TCU, Sala das Sessões, em 7 de março de 2023.
ANTONIO ANASTASIA 
Relator